【裁判字號】    92,簡上,56
【裁判日期】    921002
【裁判案由】    返還押租金等
【裁判全文】
臺灣士林地方法院民事判決  九十二年度簡上字第五六號
    上  訴  人  丁○○
    訴訟代理人  洪戩穀律師
    被  上訴人  丙○○
                乙○○
                甲○○
    訴訟代理人  羅正展律師
右當事人間請求返還押租金等事件，上訴人對於中華民國九十一年十二月二十七日本
院士林簡易庭九十一年度士簡字第一三一○號第一審宣示判決筆錄提起上訴，本院業
於民國九十二年九月十八日辯論終結，判決如左：
    主      文
上訴駁回。
第二審訴訟費用由上訴人負擔。
    事      實
甲、上訴人方面：
  一、聲明：
    (一)原判決廢棄。
    (二)被上訴人應給付上訴人新臺幣（以下同）七十萬元及自民國（以下同）九十一
      年九月七日起至清償日止，按週年利率百分之五計算之利息。
    (三)被上訴人應將附表所示二十三張支票交還上訴人。
    (四)第二、三項聲明，請依職權宣告假執行。
  二、陳述：除與原審判決書所載者相同茲予引用外，補稱：
    (一)依民法第二百四十七條之一規定，定型化約款，係依照當事人一方預定用於同
      類契約之條款而訂立之契約，亦即，須由當事人一方預先擬定者，始得謂為定
      型化約款，且依該條規定，定型化約款經當事人採為契約內容，按其情形顯失
      公平者，該部分始歸於無效，並非以他方當事人未詳察契約內容，即得逕認該
      契約尚未成立。
    (二)查系爭房屋租賃契約書第十八條約定：「租賃期間內乙方若擬提前遷離他處時
      ，乙方應賠償甲方一個月租金，乙方決無異議」等語，上開條款固為打字印刷
      條款，然非兩造任何一方所預先擬定，而係坊間所售之房屋租賃契約書，與民
      法第二百四十七條之一規定不符，不能認為係定型化約款。退萬步言，縱認上
      開條款為民法定型化約款，然上開條款就承租人期前終止租約已有賠償之約定
      ，對出租人並無任何顯失公平之處。
    (三)系爭房屋租賃契約書最後註明：「上開條件均為雙方同意，恐口無憑爰立本契
      約書貳份各執乙份存執，以昭信守」等語，其後並有雙方簽名、身分證號碼，
      顯見兩造係經過深究始訂立租約，且被上訴人先前亦曾使用同樣之房屋租賃契
      約書與他人簽約，對租約內容早已詳知，應認被上訴人並非漏未刪除系爭房屋
      租賃契約書第十八條。
    (四)系爭房屋租賃契約書第十八條明文記載為「特約應受強制執行事項」，自有排
      除、優先其他條款之效力；反觀第二十二條未有相關記載，應認第二十二條僅
      係單純補充規定，並非獨立條款。
    (五)依最高法院十八年上字第二○○一號判例見解，租賃契約雖定有存續期間，如
      一造反悔願認賠償，即無不許終止之理。茲上訴人既依兩造租約第十八條約定
      ，願賠償一個月租金予被上訴人，作為提前終止租約之賠償，無論是否符合第
      二十二條之約定，上訴人均得終止本件定期租賃契約。
  三、證據：除援用原審之立證方法外，並聲請本院向本院公證處調閱被上訴人前與
      訴外人中華昇陽汽車股份有限公司所簽訂公證之租賃契約書。
乙、被上訴人部分：
  一、聲明：求為判決如主文所示。
  二、陳述：除與原審判決書所載者相同茲予引用外，補稱：
    (一)解釋契約，應探求當事人之真意，從契約之文字，通觀契約全文，斟酌當時之
      事實及其他一切證據資料，考量契約之目的及經濟價值，並參酌交易慣例，依
      誠實信用原則，為全盤之觀察。通觀本件租賃契約書全文，第一條至第六條填
      寫租賃雙方、房屋坐落、租賃期間、付租方法等，第七條至第十九條為打字印
      刷條款，第二十條至第二十二條則以手寫方式載明管理費、第二年租金調整、
      第二年中途終止租約之約定等，足見簽約時雙方討論磋商者，為租賃期間、租
      金、中途終止契約等各節，此由該等條款上特別蓋上雙方印章可知，至打字印
      刷條款，則略而未談。
    (二)系爭房屋租賃契約書第二十二條約定：「自民國九十二年五月八日起，甲方同
      意乙方得於中途解約日前一個月通知甲方終止租賃合約，乙方應付一個月租金
      作為賠償金，其餘未兌現之支票甲方應退還乙方」，依文義觀之，自房屋租賃
      之第二年起，承租人始得中途終止租賃關係，且需事先於一個月前通知，並給
      付一個月損害金，出租人則應將承租人已簽發而未兌現之支票退還。至第十八
      條約定：「特約應受強制執行之事項：租賃期間內乙方若擬提前遷離他處時，
      乙方應賠償甲方一個月租金，乙方決無異議」等語，係屬應賠償一個月租金得
      強制執行所為之約定，對於如何通知終止租約、如何退還未到期票據等各節，
      均未有記載，且屬打字印刷條款，並非經契約當事人個別磋商而成立，二相比
      較，可知第二十二條始為兩造對中途終止租金之真意所在。如認承租人一年內
      得隨時終止租約，滿一年後需提前通知始得終止，不僅與一般交易常情不符，
      亦違背誠信原則。
    (三)本件房屋租賃期限為二年，就出租人而言，如承租人得隨時終止租約，出租人
      必須再度忙於出租房屋，對出租人顯然不利，就承租人而言，必須相當時日使
      用房屋始知經營成效，為兼顧雙方利益，並符合誠信之租賃行為，乃約定一年
      後始得終止租約，此經證人即房屋仲介劉素珍於原審證述綦詳，至第十八條打
      字印刷部分，實係雙方漏未注意而未刪除。
    (四)被上訴人並未事先閱讀租約內容，上訴人稱被上訴人就租約內容早已閱悉甚詳
      ，乃片面之詞。
    (五)雙方既約定承租一年內不得片面終止租約，則上訴人於九十一年八月二十二日
      終止租約之意思表示，不生合法終止契約之效力，兩造之租賃契約未消滅，被
      上訴人自不負返還押租金之義務。
  三、證據：均援用原審之立證方法。
    理      由
一、本件上訴人起訴主張：上訴人於九十一年三月八日與被上訴人簽訂房屋租賃契約
    書，向被上訴人承租坐落臺北市○○路○段二二二號一樓房屋，租期自九十一年
    五月八日起至九十三年五月七日止，約定每月租金三十五萬元，上訴人當場交付
    押租金支票二張、租金支票三十五張，被上訴人已陸續兌現押租金支票共一百零
    五萬元、十二張租金支票共一百四十萬元，嗣上訴人發現系爭房屋不符實際使用
    所需，於九十一年七月初向被上訴人提出終止租約，並於同年八月二十二日寄發
    存證信函為翌日起終止租約之意思表示，表明願依租賃契約書第十八條約定賠償
    一個月租金，並請求被上訴人返還押租金及未兌現之租金支票，然被上訴人拒不
    返還，爰訴請上訴人給付七十萬元（返還押租金一百零五萬元，扣除一個月賠償
    金三十五萬元）及自九十一年九月七日起至清償日止之法定遲延利息，並返還如
    附表所示未兌現之支票二十三紙等語。
二、被上訴人則以：系爭租約之租賃期間自九十一年五月八日起至九十三年五月七日
    止，雙方於房屋租賃契約書以手寫加註第二十二條約定：「自民國九十二年五月
    八日起，甲方同意乙方得於中途解約日前一個月通知甲方終止租賃合約，乙方應
    付一個月租金作為賠償金，其餘未兌現之支票甲方應退還乙方」等語，依文義觀
    之，自房屋租賃之第二年起，承租人始得中途終止租賃關係，且需事先於一個月
    前通知，並給付一個月損害金，出租人則應將承租人已簽發而未兌現之支票退還
    ，至第十八條約定：「特約應受強制執行之事項：租賃期間內乙方若擬提前遷離
    他處時，乙方應賠償甲方一個月租金，乙方決無異議」等語，係屬應賠償一個月
    租金得強制執行所為之約定，對於如何通知終止租約、如何退還未到期票據等各
    節，均未有記載，且屬打字印刷條款，並非經契約當事人個別磋商而成立，應認
    第二十二條始為兩造對中途終止租金之真意所在，如認承租人一年內得隨時終止
    租約，滿一年後需提前通知始得終止，不僅與一般交易常情不符，亦違背誠信原
    則，證人即房屋仲介劉素珍於原審亦到庭證稱第十八條乃雙方漏未注意而未刪除
    ，兩造既約定承租一年內不得片面終止租約，則上訴人於九十一年八月二十二日
    終止租約之意思表示，不生合法終止契約之效力，系爭租賃契約未消滅，被上訴
    人自不負返還押租金之義務等語，資為抗辯。
三、本件上訴人主張兩造於九十一年三月八日就系爭房屋簽訂房屋租賃契約書，租期
    自九十一年五月八日起至九十三年五月七日止，約定每月租金三十五萬元，被上
    訴人當場收受押租金支票二張、租金支票三十五張，並已陸續兌現押租金支票共
    一百零五萬元、十二張租金支票共一百四十萬元，上訴人於九十一年八月二十二
    日對被上訴人寄發存證信函，表示願賠償一個月租金，自同年月二十三日起終止
    租約之事實，業據上訴人提出與其所述相符之房屋租賃契約書（原審卷宗第十頁
    至第十三頁）、臺北郵局第三十九支局第○一二八○號、第○一二八一號、第○
    一二八二號存證信函（原審卷宗第十五頁至第二十頁）等影本各一件、掛號郵件
    收件回執影本三件（原審卷宗第六八頁至第七○頁）為證，並為被上訴人所不爭
    執，其此部分之主張自堪信為真實。至上訴人主張系爭租賃契約已於九十一年八
    月二十三日合法終止乙節，則為被上訴人所否認，並以前揭情詞置辯。是本件兩
    造爭執要旨厥為：上訴人終止租約意思表示是否生合法終止租約之效力？四、按
    「解釋意思表示，應探求當事人之真意，不得拘泥於所用之辭句」，民法第九十
    八條定有明文，又「解釋當事人之契約，應以當事人立約當時之真意為準，而真
    意何在，又應以過去事實及其他一切證據資料為斷定之標準，不能拘泥文字致失
    真意」（最高法院九十二年度臺上字第一一三一號判決要旨參照）。經查，本件
    兩造約定於系爭租賃契約租期滿一年後，承租人得於一個月前通知出租人期前終
    止租約，租期未滿一年者，承租人則不得片面終止租約等情，業據證人即系爭房
    屋租賃仲介劉素珍於原審到庭證稱：「（法官問：為何第二十二條要如此規定？
    ）承租人提出希望能提前解約，出租人說最少要租一年才能解約，所以會加這條
    約定」，「（法官問：為何第十八條沒有刪除？）當時沒有人注意到這條」，「
    （法官問：兩造有無明確約定一年內不得終止租約？）有，蘇先生（指上訴人）
    有答應」等語綦詳（參見原審九十一年十二月十三日言詞辯論筆錄，原審卷宗第
    七五頁至第七六頁）。而觀之系爭租賃契約第十八條約定：「特約應受強制執行
    之事項：租賃期間內乙方若擬提前遷離他處時，乙方應賠償甲方一個月租金，乙
    方決無異議」，第二十二條約定：「自民國九十二年五月八日起，甲方同意乙方
    得於中途解約日前一個月通知甲方終止租賃合約，乙方應付一個月租金作為賠償
    金，其餘未兌現之支票甲方應退還乙方」等語，其中第十八條僅敘及承租人期前
    終止租約應負賠償義務，而第二十二條則就承租人期前終止租約之時間、通知義
    務、賠償義務、退還支票等各節詳加約定，倘如上訴人所述，承租人於一年內得
    隨時終止租約，一年後則需於終止前一個月先行通知云云，顯與一般交易常情有
    悖，依租賃契約整體前後文義以觀，並探求當事人立約時之真意，應認第十八條
    係承租人期前終止租約賠償義務之概括約定，至於承租人得終止租約之時間、程
    序等，則應遵守第二十二條約定為之，不得於租期一年內片面終止租約，此與證
    人劉素珍前揭證詞互核相符，應堪採信。退萬步言，縱認上訴人得於租期一年內
    隨時終止租約，然依民法第四百五十三條規定：「定有期限之租賃契約，如約定
    當事人之一方於期限屆滿前，得終止契約者，其終止契約，應依第四百五十條第
    三項之規定，先期通知」，第四百五十條第三項規定：「前項終止契約，應依習
    慣先期通知。但不動產之租金，以星期、半個月或一個月定其支付之期限者，出
    租人應以曆定星期、半個月或一個月之末日為契約終止期，並應至少於一星期、
    半個月或一個月前通知之」，是以，定有期限之租賃契約，如約定當事人之一方
    於期限屆滿前得終止契約，承租人仍應依先期通知出租人，始生合法終止租約之
    效力；而本件上訴人於九十一年八月二十二日寄發存證信函予被上訴人，表示欲
    於翌日即九十一年八月二十三日終止租約，上開存證信函於九十一年八月二十三
    日始送達被上訴人等情，此有臺北郵局第三十九支局第○一二八○號、第○一二
    八一號、第○一二八二號存證信函（原審卷宗第十五頁至第二十頁）等影本各一
    件、掛號郵件收件回執影本三件（原審卷宗第六八頁至第七○頁）附卷可稽，則
    上訴人上開終止租約之意思表示，實與民法第四百五十三條之先期通知義務有違
    。
    綜上，上訴人於九十一年八月二十二日終止租約之意思表示，無論依系爭房屋租
    賃契約書第二十二條約定或民法第四百五十三條規定，均不生合法終止之效力，
    應認兩造間之租賃關係仍未消滅。
五、末按，「押租金在擔保承租人租金之給付及租賃債務之履行，在租賃關係消滅前
    ，出租人不負返還之責」，最高法院著有八十三年臺上字第二一○八號判例可資
    參照。本件上訴人於九十一年八月二十二日之終止租約意思表示，不生合法終止
    之效力，兩造間之租賃關係現仍存續中，既經認定，已如前述，從而，上訴人訴
    請被上訴人返還押租金七十萬元及如附表所示之租金支票二十三張，為無理由，
    應予駁回。上訴人之訴既經駁回，其假執行之聲請亦失所附麗，併駁回之。原審
    為上訴人敗訴之判決，於法並無不合。上訴意旨指摘原判決不當，求予廢棄改判
    ，為無理由，應予駁回其上訴。
六、本件判決基礎已臻明確，兩造其餘之攻擊防禦方法及訴訟資料經本院斟酌後，核
    與判決不生影響，無一一論述之必要，併予敘明。
七、據上論結，本件上訴為無理由，依民事訴訟法第四百三十六條之一第三項、第四
    百四十九條第一項、第七十八條，判決如主文。
中      華      民      國    九十二    年      十      月      二      日
                            臺灣士林地方法院民事第二庭
~B審判長法官  李玉卿
~B法      官  陳梅欽
~B法      官  陳玉曆
右為正本係照原本作成。
本件當事人須以本判決適用法律顯有錯誤為上訴理由時，始得於本判決送達後二十日
內向本院提出上訴狀，如已於本判決宣示後送達前提起上訴者，應於判決送達後十日
內補具上訴理由，（均按他造當事人之人數附繕本），並經本院許可後方得上訴最高
法院。
中      華      民      國    九十二    年      十      月      六      日
~B法院書記官  謝金宏


司法院資訊處製作；財團法人民間司法改革基金會備份。
